【裁判字號】    97,消債清,109
【裁判日期】    980227
【裁判案由】    清算事件
【裁判全文】
臺灣臺北地方法院民事裁定           97年度消債清字第109號
聲  請  人
即  債務人  甲○○
代  理  人  陳香如律師
上列當事人因消費者債務清理事件本院裁定如下：
    主  文
聲請駁回。
    理  由
一、按債務人與金融機構協商成立者，不得聲請更生或清算，但
    因不可歸責於己之事由，致履行顯有重大困難者，不在此限
    ；本條例施行前，債務人依金融主管機關協調成立之中華民
    國銀行公會會員辦理消費金融案件無擔保債務協商機制與金
    融機構成立之協商，準用前項之規定，消費者債務清理條例
    第151條第5項、第6 項分別定有明文。又聲請更生或清算不
    合程式或不備其他要件者，法院應以裁定駁回之，但其情形
    可以補正者，法院應定期間先命補正，復為同條例第8 條所
    明定。依其立法理由可知，債務清償方案成立後，固由債務
    人按其條件履行，惟需於其後發生情事變更，在清償期間收
    入或收益不如預期，致該方案履行困難甚或履行不能，因不
    可歸責於己，始能聲請更生或清算，此項規定旨在避免債務
    人任意毀諾已成立之協商，濫用更生或清算之裁判上債務清
    理程序，蓋以債務清償方案係經當事人行使程序選擇權所為
    之債務清理契約，債務人應受該成立之協議所拘束，債務人
    既已與金融機構協商成立，如認該協商方案履行有其他不適
    當情形，自仍應再循協商途徑謀求解決。
二、聲請意旨略以：債務人自94年心肌梗塞後，因視力衰退幾近
    失明，除領取政府補助津貼外，早已無謀生能力。債務人於
    協商成立後，均係由前妻代為還款。然因其本身亦有負債，
    於經濟壓力甚重下，遂於97年8月向聲請人提出離婚之要求
    ，雙方並於同年8月29日辦妥離婚登記，債務人現已無親友
    可幫忙代為清償，債務人之前妻雖於離婚後試圖幫忙債務人
    繳納，但伊業於97年10月退休，如今也無收入可資助債務人
    ，債務人實不得已始毀諾，此應為不可歸責於債務人而致履
    行顯有重大困難之事由等語。
三、經查：
（一）債務人於本條例施行前，依金融主管機關協調與中華民國
      銀行公會會員即債權人中國信託商業銀行股份有限公司辦
      理消費金融案件無擔保債務協商，與之成立協商還款方案
      係約定每月金額為1萬8795元，共分120期，利率0%，自95
      年7月起繳款等情，有上開協議書在卷可稽。是本件應先
      探究債務人是否符合本條例第151條第5項但書所稱「因不
      可歸責於己之事由，致履行顯有重大困難」之情形，以定
      其清算之聲請是否合法。
（二）債務人雖主張伊於94年11月間因心肌梗塞，導致視力衰退
      無法正常工作云云。然查，債務人前於95年6月11日依中
      華民國銀行公會會員辦理消費金融案件無擔保債務協商機
      制，與各債權銀行成立協商並簽立協議書時，債務人對於
      當時之經濟狀況、家庭收支情形應知之綦詳，理應於協商
      時評估可否履行協商條件，倘其無資力履行理應不會簽下
      協議書，縱使上開協商條件對債務人而言著實嚴苛，或債
      務人確有因視力衰退無法正常工作之情形，惟此等事由亦
      係協商當時即已存在並可得預見。債務人當時盱衡其經濟
      狀況，猶簽署協商協議書，同意債權銀行之無擔保債務還
      款計畫，縱因如其所述每月收入僅為政府發給之身障補助
      ，亦屬聲請人於協商時可得預見，要難認係協商成立後所
      發生之不可歸責於己之事由。至債務人陳稱自協商成立後
      ，均係由前妻代為還款，伊與前妻離婚後，因前妻無法繼
      續資助債務人，債務人不得已只好毀諾，此應為不可歸責
      於債務人而致履行顯有重大困難之事由云云。惟查，親友
      間之幫助係基於彼此之情分義理，雖有可能一時救急，但
      豈可期待親友長期予以支援救助，作為履行協商條件之憑
      恃？是以，債務人縱有由其前妻資助還款情事，嗣後因離
      婚無法繼續幫助，應為債務人於協商當時可得預見，亦難
      認係協商成立後所發生之不可歸責於己之事由。債務人不
      得據以為不可歸責於己事由，進入清算程序。
四、據上論結，本件債務人既曾參與債務協商程序，又核無不可
    歸責於己之事由，其向本院聲請清算，係屬聲請清算之要件
    不備，且該欠缺又屬無從補正，依首揭條文之意旨，自應駁
    回其清算之聲請。爰裁定如主文。
中    華    民    國    98    年     2    月    27    日
                  民事第三庭    法  官  孫正華
以上正本係照原本作成。
如對本裁定抗告須於裁定送達後10日內向本院提出抗告狀，並繳
納抗告費新臺幣1,000元
中    華    民    國    98    年    2     月    27    日
                                書記官  林秀娥


司法院資訊處製作；財團法人民間司法改革基金會備份。
